ACORDAO-COMPLETO-2415367

ACÓRDÃO 7133/2020 ATA 22/2020 - SEGUNDA CÂMARA

VISTOS, relatados e discutidos estes autos de representação, com pedido de medida cautelar, formulada pela empresa OBDI Equipamentos Eireli (CNPJ: 09.546.840/0001-29) , em razão de supostas irregularidades no Pregão Eletrônico (Edital nº . 048/7068-2019) promovido pela Caixa Econômica Federal - GILOG/CT Curitiba, tendo por objeto a "Contratação de empresa para a prestação de serviços de transporte de pessoas a serviço da caixa e/ou pequenos volumes e documentos não postais (movimentação interna caixa) , para atendimento às unidades administrativas da CAIXA localizadas no estado do PARANÁ, pelo prazo de 24 (vinte e quatro meses) ",
ACORDAM os Ministros do Tribunal de Contas da União, reunidos em Sessão da 2ª Câmara, diante das razões expostas pelo Relator, em:
9.1. conhecer da presente representação, por satisfeitos os requisitos de admissibilidade previstos nos arts. 235 e 237, VII, do Regimento Interno do TCU c/c o art. 87, § 2º, da Lei n. 13.303/2016, para, no mérito, considerá-la improcedente;
9.2. indeferir o pedido de medida cautelar, uma vez ausentes os pressupostos essenciais para sua concessão;
9.3. indeferir o pedido de ingresso da empresa OBDI Equipamentos Eireli como parte interessada do processo, com fulcro nos art. 144, §2º, c/c art. 146, § 2º, do Regimento Interno desta Corte de Contas, sem prejuízo de lhe autorizar, caso requeira, vista e cópia às peças não sigilosas dos presentes autos;
9.4. indeferir o pedido de sustentação oral formulado pela empresa OBDI Equipamentos Eireli, visto não ser parte interessada no processo, com base no disposto no art. 168, caput, do Regimento Interno/TCU;
9.5. dar ciência desta deliberação à Caixa Econômica Federal - GILOG/CT - Curitiba, à sociedade empresária Poty Rent a Car Ltda. e à sociedade empresária OBDI Equipamentos Eireli, alertando-os de que o relatório e o voto condutores da deliberação podem ser consultados no endereço www.tcu.gov.br/acordaos; e
9.6. arquivar os presentes autos, nos termos do art. 250, I, c/c o art. 169, V, do Regimento Interno do TCU.

Representação acerca de irregularidades na licitação que teve por objeto contratação de empresa para a prestação de serviços de transporte de pessoas a serviço da Caixa e/ou pequenos volumes e documentos não postais (movimentação interna Caixa), para atendimento às unidades administrativas da Caixa localizadas no estado do Paraná.

Segunda Câmara

Caixa Econômica Federal - GICOM-GI.

3. Representante: OBDI Equipamentos Eireli (CNPJ: 09.546.840/0001-29).

13.1. Ministros presentes: Ana Arraes (Presidente), Augusto Nardes, Aroldo Cedraz e Raimundo Carreiro (Relator).
13.2. Ministros-Substitutos presentes: Marcos Bemquerer Costa e André Luís de Carvalho.

RAIMUNDO CARREIRO

Trata-se de representação, com pedido de medida cautelar, formulada pela empresa OBDI Equipamentos Eireli (CNPJ: 09.546.840/0001-29) , com fulcro no artigo 74, § 2º, da Constituição Federal, no artigo 113, § 1º, da Lei n. 8.666/1993 (Lei das Licitações) , e nos artigos 234, 235, 237, parágrafo único, e 276 do Regimento Interno do Tribunal de Contas da União, em razão de supostas irregularidades no Pregão Eletrônico (Edital nº . 048/7068-2019) promovido pela Caixa Econômica Federal - GILOG/CT Curitiba, tendo por objeto a "Contratação de empresa para a prestação de serviços de transporte de pessoas a serviço da caixa e/ou pequenos volumes e documentos não postais (movimentação interna caixa) , para atendimento às unidades administrativas da CAIXA localizadas no estado do PARANÁ, pelo prazo de 24 (vinte e quatro meses) " (peças 1 a 16) .
As alegações e os pedidos da representante foram assim elencados pela Secretaria de Controle Externo de Aquisições Logísticas - Selog, ao proceder sua instrução inicial (peça 20) , verbis:
"1.	O representante alega, em suma, que:
		a) as empresas Poty e Capim Dourado atuaram em conluio para obter vantagens indevidas e prejudicar a lisura do certame, violando os princípios da competitividade e da isonomia;
		b) as empresas Poty e Capim Dourado não podem ser sagradas vencedoras, uma vez que ambas atuaram ilegalmente de forma coligada no certame e fazem parte de um grupo econômico de fato, utilizando-se desta coligação para manipular a concorrência das licitações em que participam e, assim, garantir vantagens desleais e ilegais para si e/ou para as outras empresas de seu grupo em licitações públicas por todo o país;
		c) as dez principais provas da existência de conluio entre as duas empresas:1) compartilhamento de informações entre as empresas na fase de propostas, comprovada pela autoria das propostas anexadas ao sistema do Pregão Eletrônico; 2) contador único para ambas as empresas, assinando os documentos contábeis que foram apresentados tanto por uma quanto por outra no Pregão Eletrônico; 3) existência de sanção administrativa às empresas coligadas em outro certame da Caixa, no qual elas praticaram essas mesmas condutas; 4) representação conjunta de ambas as empresas pela mesma sócia perante à sociedade em diversos atos distintos; 5) existência de relação de parentesco entre os sócios das empresas, sendo irmãos; 6) relações pretéritas entre os sócios das empresas, pois, foram sócios de outras empresas em conjunto, bem como com seu pai e seu tio; 7) exploração do mesmo objeto e o mesmo nicho de mercado por ambas as empresas; 8) coincidência de telefones para contato; 9) representação da empresa Poty pela Sra. Dânia, sócia da empresa Capim Dourado em licitações pretéritas; e 10) Sr. João Mendes Neto, que teve acesso e modificou ambas as propostas, atua como representante da empresa Poty em diversos atos;
		d) sobre a relação de parentesco dos sócios das empresas: o sócio da empresa Poty, o Sr. Diego Gomes Rebouças é filho do Sr. Daniel Expedito Rebouças e irmão da Sra. Dânia Gomes Rebouças, sócia da Capim Dourado, assim, os sócios das empresas são parentes (irmãos e pai) , que atuam no mesmo ramo (peças 6 e 7) ;
		e) do autor das propostas feitas pelas duas empresas neste pregão: verifica-se que as propostas de ambas as empresas anexadas no site da Caixa no presente certame foram elaboradas e modificadas pela mesma pessoa, ou seja, Sr. João Mendes da Silva Neto, procurador habilitado pela empresa Poty nos documentos de habilitação. Ao acessar as propriedades do arquivo de Excel das planilhas das propostas apresentadas por ambas as empresas no certame é possível verificar que ambas foram modificadas e geridas pela mesma pessoa, ou seja, um mesmo funcionário comum a ambas as empresas redigiu as propostas da Poty e da Capim Dourado, qual seja, Sr. João Neto (peça 9) ;
		f) sobre o contador das empresas e a consequente confusão contábil e patrimonial: há também coincidência do contador que assina o balanço das empresas Poty e Capim Dourado, o que evidencia sua proximidade contábil, financeira e de gestão, apesar de as empresas possuírem sedes em cidades distintas, Palmas/TO e Teresina/PI (peça 8) ;
		g) da representação conjunta das empresas Poty e Capim Dourado: a Sra. Dânia, que é sócia da empresa Capim Dourado, aparece como representante da empresa Poty Rent a Car em alguns Acordos Coletivos de Trabalho firmados junto ao Sindicato dos Motoristas do Tocantins (peça 10) ;
		h) das relações pretéritas entre os sócios das empresas: a Sra. Dânia Gomes Rebouças, sócia da Capim Dourado, e o Sr. Daniel Expedito Rebouças, ex-sócio da Poty e pai da Sra. Dânia foram sócios até 2015 da empresa Dandy Rent a Car (peça 7 e 11) ;
		i) do esquema de manipulação da fase de lances pelas empresas Poty e Capim Dourado: os licitantes podem lançar propostas a cada vinte segundos, sendo que o sistema faz uma avaliação imediata daquela proposta e se ela for igual ou superior a outra proposta lançada por outro licitante naquele mesmo momento não é aceita pelo sistema;
		j) para que uma proposta com menor preço do que as anteriores seja aceita pelo sistema, deve ser realizada com uma diferença mínima de três segundos desde a última menor proposta lançada; 
		k) esse intervalo mínimo de tempo, instituído pela Instrução Normativa 3/2011 do TCU estava vigente à época deste pregão eletrônico e foi editada justamente para evitar a utilização de "robôs" nos pregões eletrônicos, que são programados para lançarem inúmeras propostas em sequência, fazendo com que outros licitantes não tenham as suas propostas aceitas no sistema;
		l) como a fase final do pregão é randômica, ou seja, ninguém sabe quando efetivamente ele irá se encerrar, o lançamento de propostas com um intervalo de tempo inferior ao estipulado pela Instrução Normativa 3/2011 favorece os licitantes que atuam dessa forma, pois conseguem lançar mais propostas que possivelmente atingirão o menor preço, e prejudica aqueles que participam de forma correta;
		m) no caso dos autos, por se tratar de empresas coligadas, que comprovadamente trocam informações e atuam em conluio, Poty e Capim Dourado utilizaram esse esquema para dar lances intercalados com um intervalo inferior a vinte segundos, impedindo que inúmeras propostas da representante fossem aceitas pelo sistema;  
		n) as empresas Poty e Capim Dourado, de forma conjunta, desrespeitaram o intervalo mínimo entre as propostas, considerando que ambas estavam atuando como se fossem uma única empresa; assim, a atuação dessas empresas se assemelha à utilização de programas "robôs" no Pregão Eletrônico, o que fere o edital e os princípios basilares das licitações;
		o) encontra-se em anexo duas atas de pregões eletrônicos da Caixa em que a empresa Poty foi inabilitada justamente em função de formar grupo econômico de fato com outra empresa (peça 12) ;
		p) conforme se depreende da consulta ao Portal da Transparência, ambas as empresas, apesar de estarem fisicamente situadas em Estados diversos, possuem um mesmo telefone para contato (peça 14) ;
		q) a Sra. Dânia, sócia da Capim Dourado, já atuou como representante da empresa Poty em licitações passadas, o que igualmente demonstra esse compartilhamento de gestão e conluio entre as empresas (peça 15) ; 
		r) o Sr. João Mendes Neto, responsável por modificar as planilhas das propostas de ambas as empresas, também atua como representante da empresa Poty em diversos atos, tais como licitações e contratos (peça 16) ; e
		s) apesar de não haver um grupo econômico formal entre estas empresas, existem provas capazes de demonstrar que elas estão coligadas e formam um grupo estruturado com o intuito de crescimento econômico comum, com inúmeras similitudes e coincidências, participando do pregão de forma desleal.
2.		Por fim, requer, em síntese:
		a) concessão do provimento liminar para suspender o processo licitatório, em especial sustando a assinatura do contrato ou, caso já assinado, suspensão do início dos serviços contratados;
		b) realização de sustentação oral; 
		c) no mérito: c.1) decretar a nulidade do resultado do certame; c.2) desqualificar e inabilitar as empresas Poty Rent a Car e Capim Dourado Rent a Car do certame; e c.3) determinar que a Caixa retome o processo licitatório após a desqualificação e inabilitação das empresas supracitadas;
		d) retificação do presente processo para que as alegações sejam recebidas como denúncia e não como representação, uma vez que preenchem os requisitos do art. 235 do Regimento Interno do TCU (peça 19) ; e
		e) ingresso e acesso eletrônico aos autos, nos termos dos art. 144, §2º, e 146 do Regimento Interno do TCU."
Diante das alegações apresentadas pela representante e dos elementos constantes dos autos, a Selog, em pronunciamentos uniformes (peças 20 e 21) , apresentou a seguinte proposta de encaminhamento, verbis:
"23.	Em virtude do exposto, propõe-se:
23.1.	conhecer da representação, satisfeitos os requisitos de admissibilidade constantes no art. 87, § 2º, da Lei 13.303/2016, c/c os arts. 235 e 237, VII, do Regimento Interno deste Tribunal, e no art. 103, § 1º, da Resolução - TCU 259/2014;
23.2.	realizar a oitiva prévia da Caixa Econômica Federal - GILOG/CT - Curitiba, com fulcro no art. 276, § 2º, do Regimento Interno deste Tribunal para que, no prazo de cinco dias úteis, se pronuncie, referente ao Pregão Eletrônico 048/7068-2019, acerca da existência dos pressupostos da medida cautelar pleiteada e acerca dos indícios de irregularidade indicados nesta instrução, em especial quanto aos seguintes tópicos:
		a) as empresas Poty Rent a Car e Capim Dourado Rent a Car estariam coligadas e formariam um grupo estruturado, tendo participado do pregão com afronta aos itens 2.3.2 do edital, 3.1.4 do Código de Conduta anexo ao edital e 7 do Anexo VI ao edital, sendo os indícios que o representante elenca para a caracterização da formação de um grupo econômico entre as licitantes, em síntese: exploração do mesmo objeto e mesmo nicho de mercado; o parentesco entre os sócios, que seriam irmãos; relações pretéritas entre os sócios das empresas, pois foram sócios de outras empresas em conjunto, bem como com o pai e o tio; o fato de as empresas possuírem o mesmo contador; coincidência de telefones para contato; a anexação ao sistema do certame das planilhas com as  propostas elaboradas pela mesma pessoa; representação conjunta de ambas as empresas pela mesma sócia perante a sociedade em diversos atos distintos;
		b) as empresas Poty Rent a Car e Capim Dourado Rent a Car teriam participado do certame em conluio, conhecendo uma a proposta da outra e agindo de forma semelhante a programas robôs no oferecimento de lances, de forma a impedir lances inferiores pelos demais licitantes, o que pode ter afrontado a isonomia e competitividade do certame, além de caracterizar fraude à licitação com declaração de inidoneidade das empresas, caso evidenciado nexo causal entre a conduta das empresas e a frustração dos princípios e dos objetivos da licitação, conforme Acórdão 2803/2016-TCU-Plenário;
		c) demais informações que julgar necessárias; e
		d) designação formal de interlocutor que conheça da matéria para dirimir eventuais dúvidas, informando nome, função/cargo, e-mail e telefone de contato.
23.3.	diligenciar a Caixa Econômica Federal - GILOG/CT - Curitiba, com fundamento nos artigos 157 e 187 do Regimento Interno deste Tribunal, para que, no prazo de cinco dias úteis, encaminhe, em relação ao Pregão Eletrônico 048/7068-2019, cópia dos seguintes documentos e/ou esclarecimentos:
		a) considerando que consta no site de processamento do certame (http://licitacoes.caixa.gov.br) que há determinação judicial para suspensão da licitação, informar se há especificação de prazo ou por quanto tempo tal suspenção irá perdurar, bem como quais as perspectivas da Caixa quanto a continuidade do certame, sem prejuízo de encaminhar cópia da referida sentença judicial;
		b) informar quanto à essencialidade dos serviços a serem contratados e se existe contrato vigente com o mesmo objeto ou passível de prorrogação; e
		c) demais informações que julgar necessárias; 
23.4.	realizar, nos termos do art. 250, V, do Regimento Interno/TCU, a oitiva da sociedade empresária Poty Rent a Car Ltda. (CNPJ 09.535.897/0001-22) , para, no prazo de cinco dias úteis, manifestar-se, caso queira, sobre os fatos constantes nos subitens 23.2 retro, assim como sobre os pressupostos da cautelar pleiteada;
23.5.	indeferir o pedido formulado por OBDI Equipamentos Eirelli, de ser considerado como parte interessada, mas lhe autorizando, caso requeira, vista e cópia às peças não sigilosas dos presentes autos após a prolação da deliberação de mérito dos presentes autos;
23.6 	indeferir o pedido formulado por OBDI Equipamentos Eirelli para autuar sua petição como denúncia, pois, conforme disposto no art. 74, §2º, da Constituição Federal, pessoa jurídica com fins lucrativos não tem legitimidade para apresentar denúncia ao Tribunal de Contas da União;
23.7.	alertar o Caixa Econômica Federal - GILOG/CT - Curitiba quanto à possibilidade de o TCU vir a conceder medida cautelar para a suspensão do certame, caso haja indicativo de afronta às normas legais e/ou possibilidade de ocorrência de prejuízos à Administração, ou mesmo de determinar a anulação dos atos decorrentes do certame ou a não prorrogação do contrato, caso haja elementos suficientes para a decisão de mérito após a realização da oitiva prévia, com base no disposto no art. 276, § 6º, do Regimento Interno deste Tribunal; e
23.8.	encaminhar cópia da presente instrução à Caixa Econômica Federal - GILOG/CT - Curitiba e à sociedade empresária Poty Rent a Car Ltda., de maneira a embasar as respostas à oitiva prévia;" (grifos do original) 
Manifestando anuência à instrução inicial realizada no âmbito da Selog, por meio da decisão proferida em 14/04/2020, dentre outras questões, conheci da representação e determinei à Selog que procedesse ao saneamento do feito  (peça 22) .
Após terem sido promovidas as diligências necessárias, com a oitiva da Caixa Econômica Federal - GILOG/CT - Curitiba e da sociedade empresária Poty Rent a Car Ltda., foi lançada no âmbito da Selog a instrução de peça 40, que contou com a anuência do diretor daquela unidade técnica (peça 41) , abaixo transcrita, verbis:
"Instrução de Análise de Oitiva Prévia
	A. Identificação do Processo

	TC Processo 015.464/2020-2
	Improcedência; indeferimento da medida cautelar; indeferimento de pedido de sustentação oral; e arquivamento.

	Unidade Jurisdicionada
	Uasg

	Caixa Econômica Federal - Gerência de Filial Logística em Curitiba (Caixa - Gilog/CT) 
	Não se aplica

	Objeto

	Contratação de empresa para a prestação de serviços de transporte de pessoas a serviço da Caixa e/ou pequenos volumes e documentos não postais (movimentação interna Caixa) , para atendimento às unidades administrativas da Caixa localizadas no estado do Paraná (peça 2, p. 6) 

	Representante
	CNPJ

	OBDI Equipamentos
	09.546.840/0001-29

	Há pedido de Sustentação Oral?
	Procuração

	Sim, formulado por OBDI Equipamentos (peça 1, p. 27) .
	Peça 18

	Modalidade
	Número do Certame
	Critério de Julgamento

	Pregão Eletrônico
	48/7068-2019
	Menor preço global

	Vigência
	Valor Estimado

	24 meses (peça 2, p. 34) 
	R$ 9.862.491,84 (peça 37, p. 24) 

	Fase do Certame

	No Portal de Compras da Caixa, o Pregão Eletrônico 48/7068-2019 - Gilog/CT (PE 48/2019) está suspenso por decisão judicial. Todavia, a liminar de suspensão do pregão foi revogada pelo Tribunal Regional da 4ª Região - TRF4 (peça 33) . Segundo a Ata de Encerramento da Sessão Pública do PE 48/2019, foi declarada habilitada e vencedora da licitação, em 4/11/2019, a empresa Poty Rent a Car Ltda. - CNPJ 09.535.897/0001-22 (Poty) , com o valor de R$ 8.815.980,00 (peça 3, p. 8) . O recurso apresentado pelo representante foi julgado improcedente (peça 5) .

	B. Momento Processual

	1.	Promovida (s) a (s) oitivas e diligência quanto às alegações do representante e demais questões levantadas por esta Unidade Técnica, passa-se a analisar as respostas apresentadas, tópico a tópico, conforme transcrição/contextualização a seguir. 

	C. Histórico de Comunicações

	Despacho do Relator
	Peça 22
	14/4/2020

	Ofícios Encaminhados pelo TCU

	À entidade
	Ofício 15.592/2020-TCU/Seproc, de 14/4/2020 (peça 23) 

	À sociedade empresarial
	Ofício 15.594/2020-TCU/Seproc, de 14/4/2020 (peça 25) 

	D. Documentos Apresentados em Resposta à Oitiva

	Pela Unidade Jurisdicionada

	a)	Ofício 53/2020/GILOG/CT, de 24/4/2020 (peça 27) ; e
b)	cópia da concessão de medida liminar de suspensão do PE 48/2019, concedida pela 2ª Vara Federal de Curitiba (peça 28) .

	Pela Sociedade Empresarial

	a) 	manifestação (peça 31) ;
b) 	certidão negativa de débitos relativos aos tributos federais e à dívida ativa da União (peça 32) ;
c)	cópia da revogação da liminar de suspensão do pregão pelo Tribunal Regional da 4ª Região (TRF4) (peça 33) ; e
d)	ata da sessão pública do PE 48/2019 (peça 34) .

	E. Medida Cautelar - Avaliação dos Pressupostos

	Perigo da Demora

	Há decisão judicial ou administrativa, sem especificação de prazo, para suspender o andamento do processo licitatório ou a contratação?
	Não

	No caso de contratações não decorrentes de Registro de Preços:
	O contrato decorrente do certame já foi assinado?
	Não

	No caso de contratações decorrentes de Registro de Preços:
	A ata de registro de preços decorrente do certame já foi assinada?
	Não se aplica

		O contrato decorrente da ata de registro de preços (que, porventura, seja objeto da representação/denúncia) já foi assinado?
	Não se aplica

		A ata de registro de preços decorrente do certame ainda possui saldo que permita novas contratações pelo órgão gerenciador ou por eventuais adesões?
	Não se aplica

	Análise:

	2.	Está configurado o pressuposto do perigo da demora em razão da certeza da retomada do certame pela entidade, considerando a decisão proferida em sede de agravo de instrumento pelo TRF4 (peça 33) , revogando a liminar concedida em primeira instância para suspensão do PE 48/2019 (peça 28) .

	Perigo da Demora Reverso

	O serviço/bem é essencial ao funcionamento das atividades do órgão/entidade?
	Sim

	O órgão ou entidade está coberto contratualmente pelo serviço com razoável vigência (há a possibilidade de voltar a fase ou refazer o certame, a depender da consequência da concessão de cautelar no caso concreto) ou admite prorrogação excepcional?
	Sim

	Caso haja a possibilidade de manutenção do contrato com a atual prestadora dos serviços, as condições dessa contratação seriam melhores (menor preço e atendimento satisfatório) que o que se está em vias de contratar?
	Não se aplica

	Análise:

	3.	Está configurado o pressuposto do perigo da demora reverso em razão das informações prestadas pela entidade (peça 27) no sentido de que o serviço: (i) é essencial para as atividades da Caixa, visto que, sem a viabilização de transporte aos empregados, a execução dos serviços sob sua gestão ficaria comprometida significativamente, talvez até impossibilitada; e (ii) está suprido atualmente por contrato vigente desde 25/9/2014 (Contrato 5.071/2014) , cuja prorrogação excepcional foi estendida com cláusula de rescisão antecipada até 28/9/2020.

	Plausibilidade Jurídica

	O órgão/entidade está sujeito aos normativos supostamente infringidos?
	Sim

	Há plausibilidade nas alegações do representante?
	Não

	Há indício de sobrepreço ou superfaturamento?
	Não

	Há grave risco de lesão ao erário, inexecução ou execução insatisfatória do objeto?
	Não

	Contextualização:
4.	Trata-se de representação da empresa OBDI Equipamentos (OBDI) contra o PE 48/2019, conduzido pela Caixa-Gilog/CT, por suposto conluio entre as empresas licitantes Poty Rent a Car Ltda. - CNPJ 09.535.897/0001-22 (Poty) e Capim Dourado, violando os princípios da competitividade e da isonomia (peça 1) .
5.	Conforme a Ata da Sessão Pública do PE 48/2019 (peça 3) , o menor lance foi da empresa Poty, no valor de R$ 8.951.000,00. A empresa Capim Dourado, com o segundo melhor lance de R$ 8.957.200,00, não exerceu seu direito de preferência. Com rodadas de negociação, o valor da empresa Poty foi reduzido para R$ 8.815.980,00 e a empresa foi declarada habilitada e vencedora da licitação, em 4/11/2019.
6.	Sem elementos suficientes nos autos para conclusão a respeito do perigo da demora, do perigo da demora reverso e da plausibilidade jurídica dos argumentos trazidos na representação, essenciais para a eventual adoção de medida cautelar, propôs-se a realização de oitiva prévia e de diligência à entidade e de oitiva da empresa Poty.
7.	Por meio do despacho à peça 22, o relator decidiu: (i) conhecer da representação; (ii) realizar a oitiva prévia da Caixa-Gilog/CT; (iii) diligenciar junto à Caixa-Gilog/CT; (iv) realizar a oitiva da empresa Poty; (v) indeferir o pedido de ingresso da empresa OBDI como parte interessada do processo; (vi) indeferir o pedido formulado pela empresa OBDI para autuar sua petição como denúncia; e demais medidas de praxe. 
Análise quanto à plausibilidade jurídica e quanto à necessidade de adoção de medida cautelar:

	Item 12.2.a: as empresa Poty Rent a Car e Capim Dourado Rent a Car estariam coligadas e formariam um grupo estruturado, tendo participado do pregão com afronta aos itens 2.3.2 do edital, 3.1.4 do Código de Conduta anexo ao edital e 7 do Anexo VI ao edital, sendo os indícios que o representante elenca para a caracterização da formação de um grupo econômico entre as licitantes, em síntese: exploração do mesmo objeto e mesmo nicho de mercado; o parentesco entre os sócios, que seriam irmãos; relações pretéritas entre os sócios das empresas, pois foram sócios de outras empresas em conjunto, bem como com o pai e o tio; o fato de as empresas possuírem o mesmo contador; coincidência de telefones para contato; a anexação ao sistema do certame das planilhas com as  propostas elaboradas pela mesma pessoa; representação conjunta de ambas as empresas pela mesma sócia perante a sociedade em diversos atos distintos;
Manifestação do órgão/entidade (peça 27) :
a) 	em consulta realizada junto ao Sistema de Cadastramento Unificado de Fornecedores (SICAF) , verificou-se que as empresas mencionadas são pessoas jurídicas distintas, com composição social diversa; e
b) 	restou comprovado o parentesco entre os sócios das empresas Capim Dourado e Poty. Nesse sentido, esclarece que não existe vedação para a situação apresentada no edital do certame, conforme item 2.3 e subitens. O grau de parentesco não é indicativo necessário de fraude, sendo necessária que a prática seja constatada ou que os indícios sejam suficientemente fortes, na interpretação da pregoeira ou da comissão de licitação, para que ocorra a desclassificação por esse motivo.
Manifestação da sociedade empresarial (peça 31) :
a)	a ausência de comprovação de grupo econômico/coligação é manifesta, pois não se pode tomar o parentesco com atestado de má conduta/conluio, mormente quando a lei não prevê hipótese de vedação à participação em contratação com a Administração Pública (art. 9º da Lei 8.666/1993) ;
b)	qualquer antecipação naquele sentido, desprovida de qualquer demonstração de prejuízo, ilegalidade e crime, violaria os valores sociais do trabalho e da livre iniciativa, sem mencionar a presunção de inocência;
c)	a empresa OBDI entendeu que o Sr. João Mendes da Silva Neto foi o responsável pela elaboração das propostas das empresas Poty e Capim Dourado, sem comprovação irrefutável de identidade;
d)	a vedação é da participação de empresas coligadas, componentes de um único organismo, com relação de coordenação, o que não existiu no caso;
e)	em 2013, no Acórdão 526/2013-TCU-Plenário (relator Ministro-Substituto Marcos Bemquerer Costa) , o Tribunal de Contas da União deliberou que não existe qualquer impedimento pela legislação vigente que obstaculize ou determine o afastamento de licitantes com sócios em comum para competir em um mesmo certame; e
f)	com os documentos constantes dos autos não é possível chegar à conclusão de formação de grupo econômico, mormente quando não há elementos indicando a existência de relação de coordenação e de subordinação entre as empresas.
Análise:
8.	A presente representação pode ser dividida em dois pontos centrais: (i) formação de grupo econômico de fato entre as empresas Poty e Capim Dourado (item "a") e (ii) conluio entre as mencionadas empresas, afrontando a isonomia do certame e causando restrição à competitividade (item "b") . Oportuno registrar que o teor desta representação é semelhante ao recurso administrativo interposto pelo recorrente junto à Caixa-Gilog/CT durante o processo licitatório ora em análise (peça 4) .  
9.	Quanto à alegação de formação de grupo econômico de fato entre as empresas Poty e Capim Dourado, o representante reconhece não existir grupo econômico formal entre elas, porém aponta diversos indícios, que seriam capazes de demonstrar que são empresas coligadas e formam um grupo estruturado com o intuito de crescimento econômico comum, quais sejam:
a)	exploração do mesmo objeto e mesmo nicho de mercado; 
b)	parentesco entre os sócios, que seriam irmãos; 
c)	relações pretéritas entre os sócios das empresas, pois foram sócios de outras empresas em conjunto, bem como com o pai e o tio; 
d)	o fato de as empresas possuírem o mesmo contador; 
e)	coincidência de telefones para contato; 
f)	anexação ao sistema do certame das planilhas com as propostas elaboradas pela mesma pessoa; e
g)	representação conjunta de ambas as empresas pela mesma sócia perante a sociedade em diversos atos distintos.
10.	O representante alega que as mencionadas empresas afrontaram as seguintes disposições do edital do PE 48/2019 (peça 2) :
a)	item 2.3.2 do edital (p. 7) : "que estejam reunidas em consórcio, sejam controladoras, coligadas ou subsidiárias entre si";
b)	Anexo IV, Minuta de Contrato, Anexo do Contrato, Código de Conduta, item 3.1.4 (p. 60) : "Frustrar ou fraudar, mediante ajuste, combinação ou qualquer outro expediente, o caráter competitivo de procedimento licitatório público"; e 
c)	do Anexo VI, Termo de Compromisso de Combate à Corrupção e ao Conluio entre Licitantes e de Responsabilidade Socioambiental, item 7 (p. 67) : 
A proposta apresentada nesta licitação foi elaborada de maneira independente e que o seu conteúdo, bem como a intenção de apresentá-la não foi, no todo ou em parte, direta ou indiretamente, informado a, discutido com ou recebido de qualquer outro participante em potencial ou de fato do presente certame, por qualquer meio ou por qualquer pessoa antes da abertura oficial das propostas;
11.	Em relação à alegação de que seriam empresas coligadas e que formam um grupo estruturado com o intuito de crescimento econômico comum, os elementos dos autos demonstram o contrário. Trata-se de pessoas jurídicas distintas, sem coincidência de identidade, atual ou passada, entre seus quadros societários (peças 38 e 39) , que atuam numa mesma atividade econômica, porém sem comprovação de atuação conjunta e de efetiva comunhão de interesses.
12.	Ademais, coligada ou filiada é aquela sociedade de cujo capital outra sociedade participa, com dez por cento ou mais, sem controlá-la (art. 1.099 do Código Civil) , o que também não reflete o caso dos autos.
13.	Destaca-se que sequer houve indicação na peça inicial de representação de quem seria o responsável pela direção, controle ou administração do 'grupo econômico', figura essencial para sua caracterização. Se sequer houve essa indicação, tampouco houve comprovação de que exista essa relação de direção, controle ou administração de uma empresa com a outra.
14.	Considerando que a lei trabalhista, expressamente, dispõe que "não caracteriza grupo econômico a mera identidade de sócios" (§3º do art. 2º da Consolidação das Leis do Trabalho) , pouca relevância tem o vínculo de parentesco entre os sócios. 
15.	Dessa forma, apontar o vínculo de parentesco entre os sócios administradores e a mesma atividade econômica e simplesmente alegar o intuito de crescimento econômico comum não é suficiente para caracterizar a formação de grupo econômico, muito menos para comprovar a intenção de atuar em conluio e fraudar a licitação. 
16.	O procedimento licitatório é resguardado pelo princípio da vinculação ao instrumento convocatório, segundo o qual a Administração não pode descumprir as normas e condições do edital e, ainda, pelos princípios que regem a administração pública (art. 4º do Regulamento de Licitações e Contratos da Caixa) .
17.	Assiste razão à entidade quando afirma que não existe vedação para a situação apresentada pelo representante no edital do certame, conforme item 2.3 ("Não é admitida nesta licitação a participação de empresa (s) :") e subitens (peça 2, p. 7-8) . Instada pelo representante a analisar a situação das mencionadas empresas mais detidamente, a entidade assim se pronunciou ao concluir pelo não provimento do recurso interposto (peça 5, p. 4) :
4.2	Por todo o exposto, a conclusão desta pregoeira, e de sua equipe de apoio, é de que os indícios apontados pela recorrente não são suficientemente fortes para comprovar a formação de grupo econômico, tampouco, que houve fraude à licitação.
4.3	Ademais, entendemos que a habilitação/classificação da empresa POTY RENT A CAR respeitou os princípios da legalidade e vinculação ao instrumento convocatório.
18.	Também assiste razão à empresa Poty quando afirma que não há óbice legal para a participação de empresas cujos sócios possuam vínculo de parentesco, conforme disposto no art. 38 da Lei 13.303/2016, fundamentação diversa da citada pela empresa. A empresa Poty citou, ainda, o Acórdão 526/2013-TCU-Plenário, que deliberou que não existe qualquer impedimento pela legislação vigente que obstaculize ou determine o afastamento de licitantes com sócios em comum para competir em um mesmo certame, para reforçar seu argumento. 
19.	O fato de a Sra. Dania Rebouças ter representado a empresa Poty em Acordo Coletivo de Trabalho (peça 10) é de pouco ou nenhum valor, uma vez que explicitamente atuou como procuradora da empresa. Diferentemente de sua atuação no âmbito do PE 48/2019, em que assina toda a documentação como sócia administradora da empresa Capim Dourado. 
20.	No tocante à alegação de que houve a anexação ao sistema do certame das planilhas de custo, com as propostas elaboradas pela mesma pessoa, verifica-se que tais propostas possuíam preços distintos e superiores ao preço estimado para a licitação. Ademais, conforme registrado pela entidade ao apreciar o mesmo argumento no recurso administrativo interposto pelo representante, as propostas foram assinadas por pessoas distintas: João Mendes da Silva Neto, representante legal da empresa Poty, e Dania Gomes Rebouças, sócia administradora da empresa Capim Dourado.
21.	O TRF4, ao revogar a liminar concedida inicialmente para suspender o pregão, consignou que (peça 33, p. 7) :
Os fatos trazidos pela impetrante para comprovar a existência de conluio entre as empresas não evidenciam prejuízo ao concurso, pois, ou são externos àquela licitação, ou não impediram, de fato, a participação dos demais concorrentes. Ainda, a questão de as propostas de ambas as empresas terem sido elaboradas pela mesma pessoa é questão controversa nos autos.
22.	Nesse contexto, constata-se a apresentação de outras propostas, tanto em valor menor quanto em valor maior do que as propostas apresentadas pelas multimencionadas empresas, tendo a Caixa - Gilog/CT afirmado que a sessão de lances transcorreu normalmente, conforme as regras do edital, e que todas as empresas participantes tiveram igual oportunidade de demonstrar seu melhor preço (item 1.2.1 à peça 27, p. 2) .
23.	Até mesmo a participação simultânea de empresas com sócios comuns em licitação não caracteriza por si só a ocorrência de fraude, mas somente pode ser considerada irregular quando puder alijar do certame outros potenciais participantes (Acórdão 3108/2016-TCU-Primeira Câmara, relator Ministro Bruno Dantas) .
24.	Da mesma forma, a participação simultânea de empresas pertencentes a um grupo econômico na licitação não é considerada irregular se houver a presença de outros competidores, que garantam a disputa de preços (Acórdão 3419/2013-TCU-Plenário, relator Ministro José Múcio Monteiro) . 
25.	Assim, entende-se que não restaram demonstrados eventos de risco potencial de fraude à licitação nem de conluio entre as empresas no caso vertente, ou, ainda, que o certame tenha tido sua competividade comprometida ou mesmo que tenha havido atuação coordenada das empresas. O alegado conluio entre as mencionadas empresas, afrontando a isonomia do certame e causando restrição à competitividade, será tratado mais detidamente na análise do próximo item da oitiva.
26.	Por fim, registra-se a inexistência de proibição legal para atuação em mais de uma empresa de profissionais como, por exemplo, representante legal e contador, dispensado até mesmo o vínculo empregatício do profissional com a empresa.
27.	Com todas essas considerações, conclui-se que os indícios apontados, apesar de vários, não se mostraram aptos a caracterizar a formação de grupo econômico de fato entre as empresas Poty e Capim Dourado ou mesmo sua coligação, o que afasta a alegada irregularidade de que essas empresas teriam atuado no PE 48/2019 em afronta ao seu edital.
Item 12.2.b: as empresas Poty Rent a Car e Capim Dourado Rent a Car teriam participado do certame em conluio, conhecendo uma a proposta da outra e agindo de forma semelhante a programas robôs no oferecimento de lances, de forma a impedir lances inferiores pelos demais licitantes, o que pode ter afrontado a isonomia e competitividade do certame, além de caracterizar fraude à licitação com declaração de inidoneidade das empresas, caso evidenciado nexo causal entre a conduta das empresas e a frustração dos princípios e dos objetivos da licitação, conforme Acórdão 2803/2016-TCU-Plenário;
Manifestação do órgão/entidade (peça 27) :
a) 	a sessão de lances transcorreu normalmente, e nos moldes previstos no item 7 e subitens do edital do certame, frisando que, antes do término da sessão de lances, não há identificação das empresas;
b) 	conforme relatório da sessão de lances, disponível no portal de licitações da Caixa (www.licitacoes.caixa.gov.br) , a empresa representante registrou diversos lances e houve disputa até o término da fase randômica de lances; e
c)	todas as empresas participantes tiveram igual oportunidade de demonstrar seu melhor preço, uma vez que todas puderam participar da etapa de lances e que a definição da melhor colocada ficou unicamente definida com o fim do horário randômico, o qual funciona automaticamente, independentemente de qualquer atividade do pregoeiro.
Manifestação da sociedade empresarial (peça 31) :
a)	a simples participação de empresas em que os sócios possuam relação de parentesco não se mostra suficiente para caracterizar conluio e fraude à licitação, com quebra do sigilo das propostas e obstáculo à concreção dos princípios regedores das licitações, em especial os da isonomia e da vantajosidade;
b)	não houve prova da existência de fraude ou conluio no processo licitatório, devendo prevalecer a presunção de boa-fé;
c)	não há elementos de prova a confirmar a tese de que as empresas foram constituídas com o propósito de agirem em conluio em licitação;
d)	considerando que as empresas Poty e Capim Dourado são pessoas jurídicas distintas, a regra dos três segundos foi observada, uma vez que a aplicação da regra dos 20 segundos só é utilizada quando o lance é feito pelo mesmo licitante;
e)	o exercício do direito de preferência consiste em uma faculdade e não uma obrigação, logo o não exercício não constitui ofensa à lei nem fraude à licitação; e
f)	o pregão foi realizado em conformidade com a legislação, de modo que não foi comprovada a alegada fraude no certame, entendimento da decisão do Agravo de Instrumento 5010781-46.2020.4.04.0000, que revogou a liminar de suspensão do pregão. 
Análise:
28.	Conforme Acórdão 2803/2016-TCU-Plenário, relator Ministro-Substituto André de Carvalho, não existe vedação legal à participação, no mesmo certame licitatório, de empresas do mesmo grupo econômico ou com sócios em relação de parentesco, embora tal situação possa acarretar quebra de isonomia entre as licitantes. A demonstração de fraude à licitação exige, portanto, comprovação do nexo causal entre a conduta das empresas e a frustração dos princípios e dos objetivos da licitação.
29.	Quanto à evidenciação do nexo causal entre a conduta das empresas Poty e Capim Dourado e a frustração dos princípios e dos objetivos da licitação, tem-se que a entidade condutora do PE 48/2019 afirma que a sessão de lances transcorreu normalmente e em conformidade com o disposto no edital, destacando que, antes do término da sessão de lances, não há identificação das empresas. Esclarece, ainda, que a definição da melhor colocada ficou definida unicamente com o fim do horário randômico, sem qualquer intervenção da pregoeira.
30.	Com efeito, a Ata de Encerramento da Sessão Pública do PE 48/2019 registrou (peça 3) :
a)	a participação de seis empresas credenciadas e a oferta de 159 lances, assim classificados os melhores lances por licitante (grifado) :
	Ordem
	Nome/Razão Social
	Data/Hora
	Lance

	1
	Poty Rent A Car Ltda. 
09.535.897/0001-22
	20/9/2019 16:56:23:023
	R$ 8.951.000,00

	2
	Capim Dourado Rent A Car Ltda.
14.487.384/0001-23
	20/9/2019 16:52:58:058
	R$ 8.957.200,00

	3
	Obdi Equipamentos Eireli 
09.546.840/0001-29
	20/9/2019 16:48:47:047
	R$ 8.980.499,00

	4
	Transportes Gritsch Ltda. 
90.739.624/0001-18
	20/9/2019 16:29:27:027
	R$ 9.862.446,00

	5
	Transvepar Transp. e Veículos Paraná Ltda.
76.669.670/0001-67
	20/9/2019 16:00:14:014
	R$ 12.114.840,00

	6
	Liderança Limpeza e Conservação Ltda. 
00.482.840/0001-38
	20/9/2019 16:00:14:014
	R$ 19.724.983,68

b) 	com o segundo melhor lance, no valor de R$ 8.957.200,00, a empresa Capim Dourado não exerceu seu direito de preferência (item 7.9 e subitens do edital - peça 2, p. 18) ; 
c)	após algumas rodadas de negociação em busca da proposta mais vantajosa para a Caixa, a empresa Poty aceitou reduzir o valor proposto para R$ 8.815.980,00;
d)	dentro do prazo, a empresa anexou proposta comercial e planilhas, ajustadas ao valor negociado, e os documentos de habilitação previstos em edital;
e)	a pregoeira consultou o SICAF, CEIS, CNEP, CEPIM, CNJ, SIPES e SICOW, verificou inexistência de irregularidades ou impedimentos de licitar e contratar da empresa;
f)	a documentação de comprovação de qualificação técnica, bem como a proposta comercial e a planilha de composição de custos foram encaminhadas para análise do gestor operacional/unidade demandante da licitação GILOG/CT - Serviços;
g)	após diligências, que culminaram em adequações das planilhas de composição de preços e proposta, a referida área manifestou parecer favorável;
h)	a empresa Poty foi declarada habilitada e vencedora da licitação, pelo valor global de R$ 8.815.980,00; e
i)	a intenção de recorrer da empresa OBDI foi aceita, nos termos do item 10 e seguintes do edital.  
31.	Os fatos narrados em ata somados à análise do recurso interposto afastam as alegações do representante de afronta à isonomia do certame e de restrição à competitividade. 
32.	Ademais, verifica-se a economicidade do certame, com a proposta vencedora quase 11% menor do que o valor estimado para a contratação.
33.	Considerando que não houve comprovação da participação das empresas Poty e Capim Dourado em conluio nem da frustração dos princípios e dos objetivos da licitação, conclui-se que é improcedente a alegação de afronta à isonomia e à competitividade do certame.
Diligência à Caixa-Gilog/CT
Item 12.3.a: considerando que consta no site de processamento do certame (http://licitacoes.caixa.gov.br) que há determinação judicial para suspensão da licitação, informar se há especificação de prazo ou por quanto tempo tal suspenção irá perdurar, bem como quais as perspectivas da Caixa quanto a continuidade do certame;
Manifestação do órgão/entidade (peça 27) :
a) 	o pregão continua suspenso pela entidade, considerando a decisão proferida em sede de liminar concedida em primeira instância para suspensão do PE 48/2019 (peça 28) .
Item 12.3.b: informar quanto à essencialidade dos serviços a serem contratados e se existe contrato vigente com o mesmo objeto ou passível de prorrogação;
Manifestação do órgão/entidade (peça 27) :
a) 	o serviço é essencial para as atividades da Caixa visto que sem a viabilização de transporte aos empregados, a execução dos serviços sob sua gestão ficaria comprometida significativamente, talvez até impossibilitada; e
b)	o serviço está suprido atualmente por contrato vigente desde 25/9/2014 (Contrato 5.071/2014) , cuja prorrogação excepcional foi estendida com cláusula de rescisão antecipada até 28/9/2020.
Análise:
34.	Considera-se que os itens da diligência foram devidamente atendidos pela entidade.
35.	A aludida liminar foi revogada pelo TRF4 por decisão proferida em sede de agravo de instrumento pelo TRF4 (peça 33) .
36.	Conclui-se pela caracterização dos pressupostos do perigo da demora e do perigo da demora reverso, conforme itens 2 e 3 retro.
Conclusão
37.	Está afastado o pressuposto da plausibilidade jurídica uma vez que:
a)	os indícios apontados, apesar de vários, não se mostraram aptos a caracterizar a formação de grupo econômico de fato entre as empresas Poty e Capim Dourado ou mesmo sua coligação, o que afasta a alegação de que essas empresas teriam atuado no PE 48/2019 em afronta ao seu edital (itens 10 a 22 retro) ; e
b)	não houve comprovação da participação das empresas Poty e Capim Dourado em conluio nem da frustração dos princípios e dos objetivos da licitação, o que afasta a alegação de afronta à isonomia e à competitividade do certame (itens 24 a 28 retro) .
38.	Entende-se, portanto, que houve a condução regular do PE 48/2019 pela unidade jurisdicionada, respeitados os princípios da isonomia, da competitividade e da economicidade da licitação, sem caracterização de conluio e de fraude à licitação por parte das empresas Poty e Capim Dourado. 
39.	Diante do exposto, os elementos constantes dos autos permitem, desde já, a avaliação quanto ao mérito da presente representação como improcedente.
40.	Feitas essas considerações, propõe-se indeferir o pedido de medida cautelar, tendo em vista a manifestação quanto ao mérito da representação.

	F. Impacto dos Encaminhamentos Propostos

	Haverá impacto relevante na entidade e/ou na sociedade, decorrente dos encaminhamentos propostos?
	Não

	G. Pedido de Ingresso aos Autos, de Informações/Vistas/Cópias, e de Sustentação Oral

	Há pedido de ingresso aos autos?
	Sim

	Análise:

	41.	O pleiteante teve seu pedido de ingresso aos autos indeferido pelo Ministro Relator (peça 22) .

	Há pedido de informações/vistas/cópia do processo?
	Não

	Há pedido de sustentação oral?
	Sim

	Análise:
42.	Quanto ao pedido de sustentação oral formulado por OBDI Equipamentos, não sendo o autor considerado como parte interessada, propõe-se o seu indeferimento, com fulcro no art. 168, caput, do Regimento Interno/TCU, e em conformidade com o despacho do Ministro Relator (item 10 - peça 22, p. 7) .

	H. Processos Conexos e Apensos

	Há processos conexos noticiando essas mesmas irregularidades na contratação ora em análise, mas em outro certame licitatório?
	Sim

	Número do TC
	Descrição Sumária
	Estado Atual
	Situação Atual

	TC Processo 015.451/2020-8
	Licitação: 049/2019 - Contratação de empresa para a prestação de serviços de transporte de pessoas a serviço da caixa e/ou pequenos volumes e documentos não postais (movimentação interna caixa) , para atendimento às unidades administrativas da CAIXA localizadas no estado do MATO GROSSO, pelo prazo de 24 (vinte e quatro meses) 
	Aberto
	Aguardando pronunciamento do gabinete de ministro

	Há processos apensos?
	Não

	I. Proposta de Encaminhamento

	43.	Em virtude do exposto, propõe-se:
43.1.	conhecer da representação, satisfeitos os requisitos de admissibilidade constantes no art. 87, § 2º, da Lei 13.303/2016, c/c os arts. 235 e 237, VII, do Regimento Interno deste Tribunal, e no art. 103, § 1º, da Resolução - TCU 259/2014;
43.2.	no mérito, com fundamento no art. 276, § 6º, do Regimento Interno deste Tribunal, considerar a presente representação improcedente;
43.3.	indeferir o pedido de concessão de medida cautelar formulado pelo representante, tendo em vista a manifestação quanto ao mérito da representação;
43.4.	indeferir o pedido de sustentação oral formulado por representante, visto não ser parte interessada no processo, com base no disposto no art. 168, caput, do Regimento Interno/TCU;
43.5.	informar à Caixa Econômica Federal - Gerência de Filial Logística em Curitiba, à sociedade empresária Poty Rent a Car Ltda. (CNPJ 09.535.897/0001-22) e ao representante que o conteúdo da deliberação que vier a ser proferida poderá ser consultado no endereço www.tcu.gov.br/acordaos; e
43.6.	arquivar os presentes autos, nos termos do art. 250, I, c/c art. 169, V, do Regimento Interno/TCU." (grifos do original) 

	É o Relatório.

8.1. Ricardo Lucas Calderón (25.654/OAB-PR) e outros, representando Obdi Equipamentos Eireli.

Não atuou.

REPRESENTAÇÃO. OITIVA DA ENTIDADE. AUSÊNCIA DE IRREGULARIDADES NO CERTAME. CONHECIMENTO. IMPROCEDÊNCIA. CIÊNCIA. ARQUIVAMENTO.

REPRESENTAÇÃO (REPR)

Secretaria de Controle Externo de Aquisições Logísticas (Selog).

Trata-se de representação, com pedido de medida cautelar, formulada pela empresa OBDI Equipamentos Eireli (CNPJ: 09.546.840/0001-29) , em razão de supostas irregularidades no Pregão Eletrônico (Edital nº . 048/7068-2019) promovido pela Caixa Econômica Federal - GILOG/CT Curitiba, tendo por objeto a "Contratação de empresa para a prestação de serviços de transporte de pessoas a serviço da caixa e/ou pequenos volumes e documentos não postais (movimentação interna caixa) , para atendimento às unidades administrativas da CAIXA localizadas no estado do PARANÁ, pelo prazo de 24 (vinte e quatro meses) ".
Conforme constam dos autos, a empresa representante, no essencial, alega que as empresas Poty e Capim Dourado atuaram no aludido certame em conluio, violando, assim, os princípios da competitividade e da isonomia.
Em 14/04/2020, acolhendo a análise inicial da Secretaria de Controle Externo de Aquisições Logísticas - Selog (peças 20 e 21) , dentre outras questões, conheci da representação e determinei à unidade técnica que procedesse ao saneamento do feito (peça 22) .
Após saneados os autos, com a oitiva da Caixa Econômica Federal - GILOG/CT - Curitiba e da sociedade empresária Poty Rent a Car Ltda., a Selog, em pareceres uniformes (peças 40 e 41) , em síntese, propõe o conhecimento da presente representação, para, no mérito, considerá-la improcedente.
Feito esse breve relato, passo a decidir.
A representação em análise merece ser conhecida, eis que presentes os requisitos de admissibilidade previstos nos arts. 235 e 237, VII, do Regimento Interno do TCU c/c o art. 87, § 2º, da Lei n. 13.303/2016.
Quanto ao mérito, desde já, manifesto minha anuência à análise uniforme efetuada pela Selog (peças 40 e 41) , cujos fundamentos incorporo às minhas razões de decidir, sem prejuízo de tecer os seguintes comentários.
Conforme bem registrado na instrução lançada pela Selog, inicialmente, cumpre destacar que a licitação em tela já foi encerrada, tendo sido "declarada habilitada e vencedora da licitação, em 4/11/2019, a empresa Poty Rent a Car Ltda. - CNPJ 09.535.897/0001-22 (Poty) , com o valor de R$ 8.815.980,00 (peça 3, p. 8) ".  O processo licitatório chegou a ser suspenso por decisão judicial, em 09/12/2019 (peça 28) , todavia, "a liminar de suspensão do pregão foi revogada pelo Tribunal Regional da 4ª Região - TRF4 (peça 33) ", em 27/03/2020.
Em razão da certeza da retomada do certame pela entidade jurisdicionada, restaria configurado o perigo da demora, não obstante também resta configurado o perigo da demora reverso, eis que, conforme informações prestadas pela entidade: "o serviço: (i) é essencial para as atividades da Caixa, visto que, sem a viabilização de transporte aos empregados, a execução dos serviços sob sua gestão ficaria comprometida significativamente, talvez até impossibilitada; e (ii) está suprido atualmente por contrato vigente desde 25/9/2014 (Contrato 5.071/2014) , cuja prorrogação excepcional foi estendida com cláusula de rescisão antecipada até 28/9/2020".
Ademais, consoante bem esclarecido na análise técnica realizada pela Selog, inexiste plausibilidade jurídica nas alegações apresentadas pela representante; isto é, os elementos constantes dos autos não foram capazes de demonstrar a alegada formação de grupo econômico de fato entre as empresas Poty e Capim Dourado e o alegado conluio entre as mencionadas empresas.
Os elementos comprobatórios juntados aos autos evidenciam que as referidas empresas são "pessoas jurídicas distintas, sem coincidência de identidade, atual ou passada, entre seus quadros societários (peças 38 e 39) , que atuam numa mesma atividade econômica, porém sem comprovação de atuação conjunta e de efetiva comunhão de interesses", não restando caracterizada, assim, a formação de grupo econômico de fato ou mesmo coligação entre tais empresas.
Também não restou comprovado o alegado conluio entre as empresas Poty e Capim Dourado.  Consoante devidamente elucidado na instrução da Selog, a análise dos fatos ocorridos no certame (participação de seis empresas credenciadas; oferta de 159 lances; rodadas de negociação; proposta vencedora quase 11% menor do que o valor estimado para a contratação; e outros) demonstra que o processo licitatório desenrolou-se de forma regular, com absoluta observância aos princípios da isonomia, competitividade e economicidade.
Diante de tais fatos, a Selog apresenta a seguinte conclusão, com a qual manifesto plena anuência, verbis:
"Conclusão
37.	Está afastado o pressuposto da plausibilidade jurídica uma vez que:
a)		os indícios apontados, apesar de vários, não se mostraram aptos a caracterizar a formação de grupo econômico de fato entre as empresas Poty e Capim Dourado ou mesmo sua coligação, o que afasta a alegação de que essas empresas teriam atuado no PE 48/2019 em afronta ao seu edital (itens 10 a 22 retro) ; e
b)		não houve comprovação da participação das empresas Poty e Capim Dourado em conluio nem da frustração dos princípios e dos objetivos da licitação, o que afasta a alegação de afronta à isonomia e à competitividade do certame (itens 24 a 28 retro) .
38.	Entende-se, portanto, que houve a condução regular do PE 48/2019 pela unidade jurisdicionada, respeitados os princípios da isonomia, da competitividade e da economicidade da licitação, sem caracterização de conluio e de fraude à licitação por parte das empresas Poty e Capim Dourado. 
39.	Diante do exposto, os elementos constantes dos autos permitem, desde já, a avaliação quanto ao mérito da presente representação como improcedente.
40.	Feitas essas considerações, propõe-se indeferir o pedido de medida cautelar, tendo em vista a manifestação quanto ao mérito da representação."
	Face ao exposto, acolho as propostas da unidade técnica, com ajustes de redação entendidos necessários, e VOTO por que seja adotado o Acórdão que ora submeto à consideração deste Colegiado.
TCU, Sala das Sessões Ministro Luciano Brandão Alves de Souza, em 7 de julho de 2020.
RAIMUNDO CARREIRO 
Relator